臺灣高等法院刑事判決　　　　　　　 100年度上訴字第2102號
上　訴　人　臺灣桃園地方法院檢察署檢察官
上　訴　人
即　被　告　鄭閔棟
選任辯護人　劉楷律師
　　　　　　李德正律師
　　　　　　趙立偉律師
上列上訴人因被告殺人案件，不服臺灣桃園地方法院99年度重訴
緝字第5號，中華民國100年5月20日第一審判決（起訴案號：臺
灣桃園地方法院檢察署95年度偵字第22439號），提起上訴，本
院判決如下：
    主  文
原判決撤銷。
鄭閔棟共同殺人，處有期徒刑拾伍年。
    事  實
一、緣鄭閔棟與張永利、徐喬偉3人為朋友關係，另劉秋源與鍾
    武桓、莊豪傑、藍熒暉、游國聖、劉淑甄及某真實姓名年不
    詳女子等7人亦為朋友關係。民國（下同）95年10月29日凌
    晨4時30分許，鄭閔棟與張永利、徐喬偉共同飲酒後（鄭閔
    棟尚未達於致不能辨識其行為違法或欠缺依其辨識而行為之
    能力，或此能力顯著減低之程度），一同搭乘計程車前往桃
    園縣桃園市○○路43號之凱悅KTV（下稱凱悅KTV）前，欲進
    入該址唱歌，適在該址門口巧遇已於該址飲酒唱歌結束而先
    行下樓欲離去之鍾武桓、莊豪傑及劉秋源3人，因張永利見
    鍾武桓以手環扣其友人林品君（綽號「寶兒」）之頸部，遂
    上前質問鍾武桓等人何以拉扯林品君，並用手掐住鍾武桓頸
    部，雙方頓時爆發口角，鍾武桓與莊豪傑隨即徒手毆打張永
    利頭部及身體，劉秋源亦手持軒尼詩VSOP廠牌之酒瓶砸向張
    永利頭部，張永利應聲倒坐地上；鄭閔棟見友人張永利遭毆
    打，立即拾起路邊「請勿停車」之紅色金屬製立牌，2度朝
    鍾武桓等人拋擲，除砸傷鍾武桓頸部外，亦不慎砸到閃避不
    及之張永利背部，張永利隨即暈倒在地；張永利倒地後，鍾
    武桓及莊豪傑尚以腳踹踢張永利頭部，張永利遭鍾武桓、莊
    豪傑與劉秋源等人毆打及鄭閔棟誤傷，乃受有腦震盪、左眼
    挫傷、臉部及頭部撕裂傷、下巴擦傷、頭部外傷、左眼視網
    膜受傷、左膝擦傷等傷害，鍾武桓於上開過程中亦受有頸部
    挫傷、嘴部挫擦傷之傷害（以上鍾武桓、莊豪傑傷害張永利
    部分，及鄭閔棟、張永利、徐喬偉傷害鍾武桓部分，分據張
    永利、鍾武桓撤回告訴，並經臺灣桃園地方法院檢察官檢察
    官以95年度偵字第22439、24648號不起訴處分確定；又劉秋
    源傷害張永利部分，業經同署檢察官簽結；另鄭閔棟過失傷
    害張永利部分，未據告訴）。鍾武桓、莊豪傑及劉秋源3人
    發現張永利倒地不起，遂一哄而散，鄭閔棟見狀立即呼叫徐
    喬偉察看張永利傷勢，斯時，鄭閔棟之另名友人蔡翊橙適至
    現場，並向鄭閔棟、徐喬偉作招手動作。鄭閔棟因氣憤之故
    ，旋向徐喬偉拿取徐喬偉由不詳處所取得之鋁製球棒1支，
    並與真實姓名年籍均不詳之成年男子2人，開始追逐鍾武桓
    、莊豪傑及劉秋源等人，然鍾武桓等人已迅速離開現場，鄭
    閔棟遂暫時作罷，並將所持用之鋁製球棒交給徐喬偉，期間
    藍熒暉、游國聖、劉淑甄等人分別在現場不遠處觀看，藍熒
    暉並於鍾武桓等人開始朝向桃園火車站方向奔離現場時，與
    鍾武桓及莊豪傑等2人循同方向奔離，劉秋源則往相反方向
    奔離。嗣於同日凌晨4時48分許，劉秋源又返回現場，鄭閔
    棟見劉秋源返回現場，即向不知情之徐喬偉取回上開交其拿
    取之鋁製球棒，再將上開鋁製球棒交予在場之友人蔡翊橙，
    鄭閔棟並與斯時適在現場之真實姓名年籍不詳之成年男子2
    人，共同追趕劉秋源，於追趕上劉秋源後，鄭閔棟乃先行抱
    住劉秋源，並站立於劉秋源之右側，同時請求蔡翊橙前來支
    援，蔡翊橙即上前站立於劉秋源左側，蔡翊橙先動手毆打劉
    秋源，鄭閔棟再拿取蔡翊橙所持之上開鋁製球棒，同時與蔡
    翊橙互換位置，斯時鄭閔棟明知以上開鋁製球棒揮擊劉秋源
    之頭部要害部位，將造成劉秋源死亡之結果，竟仍基於殺人
    之犯意，使勁以上開鋁製球棒毆打劉秋源之頭部、手部及腳
    部共約10次，蔡翊橙明知鄭閔棟持該鋁製球棒揮擊劉秋源之
    頭部等重要部位，將造成劉秋源死亡結果，仍基於與鄭閔棟
    共同殺人之犯意聯絡與行為分擔，持續以手環扣劉秋源頸部
    ，控制劉秋源之行動，使鄭閔棟得以上開鋁製球棒毆打劉秋
    源之頭部、手部及腳部，過程中劉秋源雖曾一度掙脫，但蔡
    翊橙仍環抱劉秋源之腰部使其無法逃離，適另名真實姓名年
    籍不詳之成年男子（下稱Ａ男）亦在現場，見狀明知鄭閔棟
    、蔡翊橙以上開方式共同毆打劉秋源，將造成劉秋源死亡結
    果，仍基於與鄭閔棟、蔡翊橙共同殺人之犯意聯絡與行為分
    擔，持不明物品上前參與毆打劉秋源，迄劉秋源倒地不起，
    3人始作罷。劉秋源遭鄭閔棟等人毆打後，其頭部有4處外傷
    之打擊點，分別為：右顳頂枕區有大片皮下鈍挫傷、左
    顳頂區有骨折並達枕骨之左後腦窩、下顎區有裂傷於右下
    巴區、下顎區裂傷下方有鈍挫棍棒鈍挫工具痕跡，又總計
    受有下列傷害：右顳頂枕區有大片皮下鈍挫傷達20公分Ｘ
    15公分、左顳頂區有骨折並達枕骨之左後腦窩長約10公分
    之線狀骨折、左、右顳頂枕區有皮下出血併硬腦膜下腔出
    血，腦實質出血，皮質分別有5公分Ｘ5公分及6公分Ｘ5公分
    挫傷痕、右迴區有癌脫及皮質腦髓壞死、雙側岩區有
    血塊殘留、雙眼有熊貓眼，右側明顯於雙上、下眼臉區之
    血腫狀、下顎區有裂傷3公分Ｘ2公分於右下巴區，下方1
    公分處有鈍挫棍棒挫工具痕跡有7公分Ｘ1.5公分、下顎骨
    骨折於右門齒間呈斷裂狀、舌根區明顯出血、右手臂三
    角肌內側有10公分Ｘ4公分鈍挫瘀血痕，右鷹嘴區有10公分
    Ｘ6公分鈍挫痕、左手上臂前側有2、3、6公分直徑之工具
    痕跡敲打之挫傷出血痕，左手掌背側有6公分Ｘ5公分鈍挫痕
    、左大腿內側有2、3、4公分直徑之紅斑塊之挫傷痕。嗣
    蔡翊橙與Ａ男先行逃逸離去，鄭閔棟欲離開現場時，因巡邏
    員警據報到場處理，為警當場逮捕查獲上情，並扣得上開鋁
    製球棒1支及「請勿停車」金屬立牌四腳鐵架1組。劉秋源雖
    經送醫救治，仍因頭部鈍擊致顱內出血、瀰漫性腦損傷、腦
    疝脫，造成中樞神經休克，延至95年10月31日上午9時23分
    許不治死亡。
二、案經劉秋源之父劉春生、母劉游素貞告訴暨桃園縣政府警察
    局桃園分局報告偵辦。
    理  由
壹、證據能力部分：
一、按被告之自白，非出於強暴、脅迫、利誘、詐欺、疲勞訊問
    、違法羈押或其他不正之方法，且與事實相符者，得為證據
    ；被告陳述其自白係出於不正之方法者，應先於其他事證而
    為調查，該自白如係經檢察官提出者，法院應命檢察官就自
    白之出於自由意志，指出證明之方法，刑事訴訟法第156 條
    第1項、第3項定有明文。本案上訴人即被告鄭閔棟（下稱被
    告）對公訴人所提其於警詢時及偵查中之供述之證據能力，
    並無意見，本院復查亦無何等以不正方法取得或悖於上訴人
    自由意志之情事，是上訴人前開供述得為證據。
二、按被告以外之人（包括證人、鑑定人、告訴人、被害人及共
    同被告等）於審判外之陳述雖不符刑事訴訟法第159條之1至
    之4等4條之規定，而經當事人於審判程序同意作為證據，法
    院審酌該言詞陳述或書面陳述作成時之情況，認為適當者，
    亦得為證據；當事人、代理人或辯護人於法院調查證據時，
    知有刑事訴訟法第159條第1項不得為證據之情形，而未於言
    詞辯論終結前聲明異議者，視為有前項之同意，同法第159
    條之5定有明文。立法意旨在於傳聞證據未經當事人之反對
    詰問予以核實，原則上先予排除。惟若當事人已放棄反對詰
    問權，於審判程序中表明同意該等傳聞證據可作為證據；或
    於言詞辯論終結前未聲明異議，基於尊重當事人對傳聞證據
    之處分權，及證據資料愈豐富，愈有助於真實發見之理念，
    且強化言詞辯論主義，使訴訟程序得以順暢進行，上開傳聞
    證據亦均具有證據能力。查本案下列所引用被告以外之人於
    審判外之陳述，公訴人、被告、辯護人均未於言詞辯論終結
    前聲明異議（參見本院卷第43至51頁、第84至86頁），其作
    成之情形並無不當情形，本院審酌後認為適當，爰認均有證
    據能力。
三、本院以下所引用之非供述證據，均與本件事實具有自然關聯
    性，且核屬書證、物證性質，又查無事證足認有違背法定程
    序或經偽造、變造所取得等證據排除之情事，且經本院依刑
    事訴訟法第164條、第165條踐行物證、書證之調查程序，公
    訴人、被告及辯護人對此部分之證據能力均未爭執，爰認均
    有證據能力。
貳、實體部分：
一、訊據被告矢口否認有上揭殺人犯行，辯稱：伊當時是於情急
    之下想幫友人張永利教訓被害人劉秋源，未料會發生命案，
    且伊當時精神不佳，原審量刑亦屬過重云云（參見本院卷第
    42頁背面、第43頁背面）。被告另具狀辯稱：本案發生時間
    為95年10月29日凌晨4時30分許，而警員偵詢伊之時間則為
    同日上午8時33分許，距離案發時已有4小時之久，原判決以
    伊接受偵詢時之精神狀態遽以推論伊於案發時之精神狀態亦
    為清醒，顯有不當，再者，伊於友人蔡翊橙架住被害人之過
    程中，亦曾擊傷蔡翊橙手部，且伊持鋁棒毆擊被害人時，之
    所以能避開蔡翊橙之頭部，亦可能因蔡翊橙有閃避之故，豈
    可因伊未傷及蔡翊橙頭部而遽認其意識清醒，況倘伊意識清
    醒又何以不慎傷蔡翊橙及手部？是伊於案發時識別行為違法
    及依其識別而行為之能力是否減低，實有再加以調查之必要
    ；伊與被害人素不相識，係因伊友人張永利遭被害人以酒瓶
    砸傷頭部，一時氣憤方對被害人下手，伊於案發前曾飲酒，
    判斷是非之能力顯著降低；伊於犯後已深具悔意，於原審開
    庭時亦向被害人家屬鞠躬認錯，然因經濟能力不佳而無法負
    擔高額賠償，並非不願和解，原審判處伊有期徒刑14年實屬
    過重云云（參見本院卷第17至18頁）。
二、經查：
  (一)被告於95年10月29日凌晨4時30分許，與友人張永利與徐喬
    偉等人一同搭乘計程車前往桃園縣桃園市○○路43號之凱悅
    KTV前，欲進入該址唱歌，適在該址門口巧遇已於該址飲酒
    唱歌結束而先行下樓欲離去之被害人及鍾武桓、莊豪傑3人
    ，因張永利見鍾武桓以手環扣其友人林品君之頸部，遂上前
    質問鍾武桓等3人何以拉扯林品君，並用手掐住鍾武桓頸部
    ，雙方頓時爆發口角，鍾武桓與莊豪傑隨即徒手毆打張永利
    頭部及身體，被害人亦手持軒尼詩VSOP廠牌之酒瓶砸向張永
    利頭部，張永利應聲倒坐地上，被告見友人張永利遭毆打，
    立即拾起路邊「請勿停車」之紅色金屬製立牌，2次拋擲向
    鍾武桓等3人，除砸傷鍾武桓頸部外，亦不慎砸到閃避不及
    之張永利背部，張永利隨即暈倒在地，張永利倒地後，鍾武
    桓及莊豪傑尚以腳踹張永利頭部，張永利遭鍾武桓、莊豪傑
    與被害人數人毆打及鄭閔棟誤傷，因而受有腦震盪、左眼挫
    傷、臉部及頭部撕裂傷、下巴擦傷、頭部外傷、左眼視網膜
    受傷、左膝擦傷等傷害，鍾武桓於上開過程中亦受有頸部挫
    傷、嘴部挫擦傷之傷害，鍾武桓、莊豪傑及被害人發現張永
    利倒地不起，乃一哄而散，被告見狀立即呼叫徐喬偉察看張
    永利傷勢，被告之另名友人蔡翊橙適至現場，並向被告、徐
    喬偉作招手動作，被告因氣憤之故，旋向徐喬偉拿取徐喬偉
    由不詳處所取得之鋁製球棒1支，並與某真實姓名年籍均不
    詳之成年男子2人，開始追逐被害人、鍾武桓、莊豪傑等人
    ，然被害人等已迅速離開現場，被告遂暫時作罷，並將所持
    用之鋁製球棒交給徐喬偉，期間被害人之友人藍熒暉、游國
    聖、劉淑甄等人則分別在現場不遠處觀看，藍熒暉並於鍾武
    桓等人開始朝向桃園火車站方向奔離現場時，與鍾武桓及莊
    豪傑等2人循同方向奔離，被害人則往相反方向奔離等情，
    業據被告於警詢時、偵查中、原審準備程序中供明在卷（參
    見臺灣桃園地方法院檢察署95年度偵字第22439號偵查卷第7
    至10頁、第86頁，原審卷〈99年度重訴緝字第5號─下同〉
    第48背面、第49頁），核與證人即發生上開衝突之雙方人員
    張永利、徐喬偉、鍾武桓、莊豪傑分別於警詢時、偵查中證
    述之情節相符（參見臺灣桃園地方法院檢察署95年度偵字第
    24648號偵查卷第5頁、第36至37頁、第46至48頁、第68頁、
    第97至98頁，同署95年度偵字第22439號偵查卷第21頁、第
    23頁、第26至27頁、第35至36頁、第88至89頁、第90至91頁
    ），並與證人即斯時亦在現場之林品君、劉淑甄、游國聖、
    藍熒暉、張雅琪、余昀蓁分別於警詢時、偵查中證述之情節
    相符（參見臺灣桃園地方法院檢察署95年度偵字第24648號
    偵查卷第10至11頁、第12頁、第14頁、第87頁、第112至113
    頁、同署95年度偵字第22439號偵查卷第39至42頁），此外
    ，復有卷附之敏盛醫院診斷證明書（張永利）、長庚醫院診
    斷證明書（張永利）、敏盛醫院診斷證明書（鍾武桓）、監
    視錄影畫面8幀及扣案之四腳鐵架1組暨其相片可資佐證，且
    經臺灣桃園地方法院於另案（該院99年度重訴字第78號）勘
    驗本案現場光碟查證無訛，有其準備程序筆錄（含勘驗結果
    ）在卷可查（以上參見臺灣桃園地方法院檢察署95年度偵字
    第22439號偵查卷第15至16頁、第62頁、第126頁，同署95年
    度偵字第24648號偵查卷第28至29頁、同署95年度相字第179
    6號偵查卷第25至26頁，原審卷第89頁背面、第90頁、第99
    頁）。綜上，被告及其友人張永利、徐喬偉，與被害人及其
    友人鍾武桓、莊豪傑，於上揭時、地因細故發生口角及肢體
    衝突，張永利因而受傷倒地，鍾武桓亦受有傷害，被害人、
    鍾武桓及莊豪傑乃逃逸離去，被告則持上開鋁棒追逐之，斯
    時蔡翊橙已至現場等本案發生前之緣由事實，應堪認定。
  (二)被告因見聞友人張永利遭被害人持酒瓶毆傷，且傷勢嚴重，
    乃由友人徐喬偉處拿取上開鋁製球棒追打被害人等，迨追及
    被害人，先自行抓住被害人，再請蔡翊橙上前幫忙抓住被害
    人，旋持該鋁製球棒毆打被害人手部、頭部、腳部約10下等
    節，業據被告於警詢時、偵查中、原審準備程序中及另案於
    臺灣桃園地方法院作證時供證在卷（參見臺灣桃園地方法院
    檢察署95年度偵字第22439號偵查卷第8至9頁、第86至87頁
    、原審卷第48頁背面、第97頁），核與證人即斯時亦在現場
    之徐喬偉、劉淑甄、游國聖、余昀蓁、許文吉、吳呂月嬌分
    別於警詢時、偵查中證述被告確有持鋁製球棒毆打被害人之
    情節相符（參見臺灣桃園地方法院檢察署95年度偵字第2243
    9號偵查卷第36頁，同署95年度偵字第24648號偵查卷第12頁
    、第15頁、第16頁、第19頁、第21頁、第98至99頁、第113
    頁），並與證人蔡翊橙於原審證稱被告確有持鋁製球棒毆打
    被害人等語相符（參見原審卷第123頁）；再經臺灣桃園地
    方法院於另案（同院99年度重訴字第78號）勘驗本案現場監
    視器錄影光碟，其結果為：(一)95年10月29日凌晨4時43分22
    秒許，畫面中有4人於車道中奔跑，其中1人為被告，另3人
    為被告所追逐之人，被告跌倒後再起身時，其後方又有2人
    往同方向奔跑，(二)95年10月29日凌晨4時43分13秒起（無結
    束時間），畫面為桃園縣桃園市○○路41號前方之馬路情形
    ，畫面左上角停放一輛深色汽車，該車前方停放一輛淺色汽
    車，有若干人走至該深色汽車後方，其影像顯示該車後方有
    一群人正毆打某人，其中1人（站在左側者）手持長條狀物
    毆打某人，揮擊的動作有連續數下，其後陸續離開4人，之
    後畫面拉近重播，其影像顯示一群人在上開汽車後方拉扯，
    同時有毆打的動作，其中一位身穿白上衣之男子帶著一位女
    子往右下側畫面離開，另一位穿深色長褲男子則往左側畫面
    離開，衝突群體之右側有1人伸出左手，接下左側之人手上
    所持之長條物後，站立至左側，原站立左側之人則改站立至
    右側，其站立至左側者乃手持長條物由畫面左側向右連續揮
    打四下，被毆打者則由原站立左側而移至右側之人持續抱住
    ，站立左側者後續還有由上往下打之動作，被毆打者仍由上
    述移至右側之人抱住，接著有1人由左側下方進入畫面，並
    手持物品加入毆打，此時攻擊者有兩位，其後，左側畫面進
    來一位身穿白色上衣之男子站在旁邊，未見有毆打動作，嗣
    圍毆者陸續離開，之後畫面又再次放大並重播，其影像顯示
    一群人在上開汽車後方有毆打動作，身穿白色上衣之男子帶
    一位女子離開，另一位穿深色褲子的男子原站立右側也向左
    離開畫面，而站立左側之人有動手毆打的動作，接著與站立
    右側的人交換站立位置，此時站立左側之人連續揮擊長條物
    四次如上，並有由上往下毆打之動作（不只一下），之後再
    加入1人持物品由上往下毆打數下，之後又有一身穿白衣者
    進入畫面如上，被毆打之人倒地後，圍毆者陸陸續續離開，
    經當庭實測從一群人到達車子後面拉扯、毆打到陸續離開，
    歷時約1分10秒左右，在上述毆打者揮擊4次之前，2人交換
    站立位置，由原站立左側者抱住被毆打之人，到另一人加入
    毆打被毆打之人，迄被毆打之人倒地，歷時約27秒，上述持
    長條物之毆打者由上往下揮擊時，被毆打之人曾有短暫掙脫
    ，但站立右側者旋即以左手再抱住被毆打之人腰部，右手在
    被毆打之人身體後方，後來鬆手，被毆打之人倒地，最後離
    開之人身材壯碩，左側肩膀依據畫面顯示是白色的袖子，有
    該案法院勘驗筆錄在卷可憑（參見原審卷第99頁、第89頁背
    面至91頁）；又依上述勘驗結果，於被害人倒地後，陸續有
    4人離開，經扣除無毆打行為之「穿白色上衣之男子」，最
    後參與毆打者僅3人而已，再由上述「一位身穿白上衣之男
    子帶著一位女子往右下側畫面離開，另外一位穿深色長褲男
    子則往左側畫面離開」後，始接續發生連續（持球棒）揮打
    4下等重要毆打行為，顯見該離去之3人對嗣後毆打之行為並
    未參與，此外又無證據證明上開離去者或在場無毆打行為者
    ，與被告、蔡翊橙及Ａ男間有何犯意聯絡與行為分擔之情形
    ，自無從證明該等離去者或在場無毆打行為者為本案之行為
    人，是本案實施犯罪行為之人，應僅有被告、蔡翊橙及Ａ男
    3 人；此外，復有扣案之鋁製球棒可資佐證。綜上，本案被
    告於追趕被害人之際，其原先所持之上開鋁製球製係暫交予
    蔡翊橙持有，迨其追趕上被害人後，即先行抱住被害人，並
    站立於被害人之右側，同時請求蔡翊橙前來支援，蔡翊橙即
    持該鋁製球棒上前站立於被害人左側，蔡翊橙先動手毆打被
    害人，被告再拿取蔡翊橙所持之上開鋁製球棒，同時與蔡翊
    橙互換位置，被告即使勁以上開鋁製球棒毆打被害人之頭部
    、手部及腳部共約10次，蔡翊橙則持續以手環扣被害人頸部
    ，控制被害人之行動，使被告得以上開鋁製球棒毆打被害人
    之頭部、手部及腳部，過程中被害人雖曾一度掙脫，但蔡翊
    橙仍環抱被害人之腰部使其無法逃離，另有Ａ男持不明物品
    上前參與毆打被害人，迄被害人倒地不起，3人始作罷等客
    觀事實，應堪認定。至證人游國聖於偵查中雖證稱看到被害
    人遭2、3名男子用棒球棍毆打云云（參見臺灣桃園地方法院
    檢察署95年度偵字第24648號偵查卷第113頁），然本案關於
    此部分之客觀事實，業已具體認定如上，經衡諸本案事發突
    然、短時間即告結束、參與毆打者及在場者之人數確有增減
    、一般人之記憶能力有限等情，本院因認證人游國聖此部分
    證詞與事實略有出入，尚與常情無違，亦不影響本案其他積
    極證據之證明力；又證人徐喬偉於另案（臺灣桃園地方法院
    99 年度重訴字第78號案件）審理時雖證稱已不記得當時情
    形云云（參見原審卷第147頁背面至第156頁），惟徐喬偉於
    衝突時並未離去現場，已如前述，其因恐自身涉有刑責，難
    期完全吐實，其上開證述內容應係事後迴護、避重就輕之詞
    ，委無足採，附此敘明。
  (三)關於本案發生時間一節，經依上述另案勘驗結果所顯示之本
    案發生歷程，再核對卷附本案現場監視器錄影內容所擷取之
    被告持扣案鋁製球棒毆打被害人之照片（參見臺灣桃園地方
    法院檢察署95年度偵字第24648號偵查卷第30頁），其情節
    悉屬相符，而該等擷取照片中標示為「M」及「I」者，則顯
    示當時之時間為95年10月29日凌晨4時48分許，據此，自堪
    認本案被告持扣案鋁棒毆打被害人之時間，約在95年10月29
    日凌晨4時48分左右。
  (四)被害人於95年10月29日05時10分至急診就醫時，傷勢為嚴重
    腦部外傷併顱內出血、昏迷，顏面骨及下頷骨骨折，有財團
    法人天主教聖保祿修女會醫院99年12月17日桃聖業字第0990
    000304號函暨附件資料（被害人劉秋源之病歷資料影本）附
    卷可稽（參見原審卷第第82至86頁），嗣被害人於95年10月
    31日9時23分死亡，其屍體經法務部法醫研究所法醫進行解
    剖及死因鑑定，其結果：「右顳頂枕區有大片皮下鈍挫傷
    達20公分Ｘ15公分、左顳頂區有骨折並達枕骨之左後腦窩
    長約10公分之線狀骨折、左、右顳頂枕區有皮下出血併硬
    腦膜下腔出血，腦實質出血，皮質分別有5公分Ｘ5公分及6
    公分Ｘ5公分挫傷痕、右迴區有癌脫及皮質腦髓壞死、
    雙側岩區有血塊殘留、雙眼有熊貓眼，右側明顯於雙上
    、下眼臉區之血腫狀、下顎區有裂傷3公分Ｘ2公分於右下
    巴區，下方1公分處有鈍挫棍棒挫工具痕跡有7公分Ｘ1.5公
    分、下顎骨骨折於右門齒間呈斷裂狀、舌根區明顯出血
    、右手臂三角肌內側有10公分Ｘ4公分鈍挫瘀血痕，右鷹
    嘴區有10公分Ｘ6公分鈍挫痕、左手上臂前側有2、3、6公
    分直徑之工具痕跡敲打之挫傷出血痕，左手掌背側有6公分
    Ｘ5公分鈍挫痕、左大腿內側有2、3、4公分直徑之紅斑塊
    之挫傷痕，由以上死者死亡經過及檢驗判明：死者之死亡
    機轉為中樞神經休克，死亡原因為生前遭棍棒毆打致頭部鈍
    挫、顱內出血及瀰漫性腦損傷、腦疝脫，最後因中樞神經休
    克而死亡，死亡方式為他殺」，此有法務部法醫研究所95年
    12月11日法醫理字第0950005089號函暨附件資料（法務部法
    醫研究所〈95〉醫鑑字第2144號鑑定書）附卷可稽（參見臺
    灣桃園地方法院檢察署95年度相字第1796號偵查卷第130至
    142頁）；再依法醫研究所（95）醫鑑字第2144號鑑定書第4
    至5頁所載被害人外傷證據之描述，於頭部有4處的外傷打擊
    點包括：1.右顳頂枕區有大片皮下鈍挫傷、2.左顳頂區有骨
    折並達枕骨之左後腦窩、3.下顎區有裂傷於右下巴區、4.下
    顎區裂傷下方有鈍挫棍棒鈍挫工具痕跡，亦有法務部法醫研
    究所100年1月13日法醫理字第09 90006724號函在卷可考（
    原審卷第88頁）在卷可稽，核諸被害人之上述傷勢情形及死
    亡原因，悉與上揭理由欄貳二(二)所認定之客觀歷程相符，且
    被告確有持扣案鋁製球棒重擊被害人頭部等要害部位，亦如
    上述，是本件被害人之死亡與被告持扣案鋁製球棒毆打被害
    人之行為間，具有相當因果關係，應堪認定。
  (五)查頭部為人體脆弱之要害部位，任何外力之重擊均有可能造
    成腦部功能喪失而導致死亡，而鋁製球棒係質地堅硬之器具
    ，若以之揮打、毆擊人體要害，即便僅重擊一次都有可能導
    致人昏迷、休克、進而死亡之結果，況且以鋁棒重擊數次，
    更極易造成被害人死亡之結果，此為社會上具一般智識之人
    均知悉之常識。本案被告僅因雙方發生糾紛，即挾憤持扣案
    鋁製球棒接連朝被害人頭部等要害部位猛烈重擊，且依上開
    法醫研究所鑑定書所示，其重擊被害人頭部次數至少4次，
    力道甚劇，全然忽視被害人已無反抗能力之情況，終致被害
    人當場不支倒地，經送醫急救仍不治死亡，足見被告殺意甚
    堅，其行為時有致被害人於死之決意可見一般，堪認在主觀
    上確具有殺人之犯意。被告於原審審理中辯稱僅於被害人倒
    地後打到被害人頭部1次，並無殺人犯意云云，復於本院準
    備程序中辯稱其係於情急之下想幫友人張永利教訓被害人，
    未料會發生命案云云，均顯與上揭積極事證不符，殊不足採
    ；又被告於上訴理由狀雖另指稱其於案發前曾飲酒，判斷是
    非之能力顯著降低云云，並於本院準備程序中辯稱其當時精
    神不佳云云，然依上揭理由欄貳二(一)、(二)所認定本案發生前
    後之緣由事實及歷經過程觀之，被告於友人張永利與鍾武桓
    等人發生糾紛之初，即可馬上作出反應，並拋擲「請勿停車
    」金屬立牌搭救友人，嗣見張永利受傷倒地，又具體指示另
    名友人徐喬偉上前察看張永利傷勢，再多次追趕鍾武桓等人
    ，更於被害人返回現場之際，立即辨明被害人為對方人馬而
    追趕之，且與徐喬偉、蔡翊橙等人反覆交換拿取扣案鋁製球
    棒，迨追趕上被害人時，復以自行抱住被害人及要求蔡翊橙
    上前支援之方式，控制被害人行動以阻止其逃離，更於持扣
    案鋁製球棒毆打被害人之際，得連續重擊佔被害人全身比例
    甚小之頭部，凡此在在顯示被告當時意識清楚，並無所謂「
    因飲酒判斷是非之能力顯著降低」或「精神不佳」之情形，
    再依本案現場監視器錄影擷取畫面所顯示內容觀之，被告當
    時係呈現精神奕奕之態樣，甚至有積極持球棒帶頭向前尋釁
    之行為（參見臺灣桃園地方法院檢察署95年度偵字第24648
    號偵查卷第29頁），尤可見被告此部分辯解顯屬事後圖卸推
    托之詞，要無足採。
  (六)依上揭理由欄貳二(二)所認定之客觀歷程觀之，被告係先行抱
    住被害人，同時請求蔡翊橙前來支援，蔡翊橙即持扣案鋁製
    球棒上前站立於被害人左側，斯時蔡翊橙已有動手毆打被害
    人之舉動，其後被告與蔡翊橙再交換站立位置，改由蔡翊橙
    以手環扣被害人頸部，被告則接手扣案鋁製球棒，接續持該
    球棒毆擊被害人，另有Ａ男亦持不明物品上前參與毆打被害
    人，是蔡翊橙於環抱被害人之前，已預見被害人因遭其動手
    毆打，抵抗能力有所減損，竟仍將其所持扣案鋁製球棒交予
    被告，並於與被告交換位置後，見被告持扣案鋁製球棒重擊
    被害人頭部等要害部位，仍持續以手環扣被害人頸部，俾控
    制被害人之行動，供被告持扣案鋁製球棒接連重擊被害人，
    且時間長達27秒之久，並非瞬間，期間被害人稍有掙脫，蔡
    翊橙尚立即再加以抱住，另Ａ男已見被告及蔡翊橙以上開方
    式一同毆打被害人，仍持不明物品上前參與毆打被害人，足
    見蔡翊橙、Ａ男當時已確知被告具有殺人之犯意及被害人可
    能發生死亡之結果，猶為上開協力、參與毆打之行為，自堪
    認被告與蔡翊橙、Ａ男3人間，就殺害被害人之行為，互有
    犯意聯絡及行為分擔甚明。
  (七)綜上所述，本案犯罪事證明確，被告犯行洵堪認定，應依法
    論科。
三、核被告所為，係犯刑法第271條第1項之殺人罪，其與蔡翊橙
    、Ａ男間，具有犯意聯絡與行為分擔，均為共同正犯；其傷
    害被害人之低度行為，應為殺害被害人之高度行為所吸收，
    不另論罪。原判決認被告罪證明確予以論罪科刑，固非無見
    。惟按刑事審判之量刑，旨在實現刑罰權之分配的正義，故
    法院對科刑判決之被告量刑，應符合罪刑相當原則，使罰當
    其罪，以契合人民之法律感情，此所以刑法第57條明定科刑
    時應審酌一切情狀，尤應注意該條所列各款情形，以為科刑
    輕重之標準（最高法院95年度臺上字第1779號刑事判決意指
    參照），本案被告僅因細故與被害人發生衝突，即恣意持扣
    案鋁製球棒接連朝被害人頭部等要害部位重擊，並夥同共犯
    蔡翊橙、Ａ男犯案，迄被害人倒地不起始作罷，使被害人因
    頭部鈍擊致顱內出血而生瀰漫性腦損傷、腦疝脫，嗣引發中
    樞神經休克而不治死亡，其手段殘忍，惡性甚深，對被害人
    家屬所造成創痛尤鉅，且嚴重破社會治安及秩序，原審僅判
    處被告鄭閔棟有期徒刑14年，量刑稍嫌過輕，難謂罪刑相當
    ，亦不足以懲儆被告惡行，檢察官據以提起上訴，為有理由
    。被告雖以上揭理由欄貳一所示之理由提起上訴，然其當時
    意識清楚，並無所謂「因飲酒判斷是非之能力顯著降低」或
    「精神不佳」之情形，且其係挾憤持扣案鋁製球棒接連朝被
    害人頭部等要害部位猛烈重擊，其重擊被害人頭部次數至少
    4次，力道甚劇，全然忽視被害人已無反抗能力之情況，終
    致被害人當場不支倒地，經送醫急救仍不治死亡，足見其在
    主觀上確有殺人之犯意等節，均已詳論如上（參見理由欄貳
    二(五)所示），原判決敘及「被告接受警詢時得清楚理解、回
    答問題」及「被告未傷及共犯蔡翊橙頭部」等情節，僅係以
    該等情事作為認定被告當時「並無喪失識別行為違法及依其
    識別而行為之能力，或較一般人顯著降低之情形」暨「主觀
    上確有殺人故意」之旁證，並非作為唯一且主要之論據，本
    院衡諸原審此等部分之判斷作用，亦無明顯悖於論理法則或
    經驗法則之處，對於本案關於此部分犯罪事實之認定結果，
    更不生任何影響，被告據以指摘原判決違誤，殊有未洽；又
    被告犯後態度及未能與被害人家屬達成和解等情，亦經原審
    詳為審酌，被告猶執陳詞提起上訴，實有未洽。本件被告上
    訴意旨置原判決明確論斷於不顧，對原審取捨證據及證據證
    明力判斷之審判職權行使，仍執陳詞，任憑己見加以指摘，
    固無理由，惟原判決既有上開可議之處，自應由本院撤銷改
    判。爰審酌被告與被害人互不相識、素無恩怨，僅因友人張
    永利與被害人等發生糾紛，即持鋁製球棒重擊被害人頭部等
    要害部位，致被害人死亡，其手段殘忍，惡性甚深，對被害
    人家屬所造成創痛尤鉅，且嚴重破社會治安及秩序，犯後迄
    今尚未與被害人家屬達成和解賠償損害，檢察官與告訴人均
    請求從重量刑等一切情狀，量處主文第二項所示之刑，以資
    懲儆。扣案鋁製球棒1支及未扣案由Ａ男持以毆打被害人之
    不詳物品，雖係被告及Ａ男持以共犯本案殺人罪所用之物，
    惟扣案鋁製球棒係由不詳處所取得者，已如上述，此外，並
    無證據證明扣案鋁製球棒及上開不詳物品為被告或共犯所有
    之物，本院自無從據以宣告沒收。
四、本案關於Ａ男涉案部分，因被告、共犯蔡翊橙、證人徐喬偉
    均未指出究為何人，以致未能具體認定，惟Ａ男所涉者，乃
    殺人重罪，不宜輕縱，此部分與上揭證人徐喬偉於另案審理
    時涉嫌偽證部分（參見理由欄貳二(二)所示），應由檢察官繼
    續偵查依法處理，併此敘明。
據上論斷，應依刑事訴訟法第369條第1項前段、第364條、第299
條第1項前段，刑法第28條、第271條第1項，判決如主文。
本案經檢察官董怡臻到庭執行職務。
中    華    民    國   100    年    10    月    27    日
                  刑事第三庭  審判長法  官  陳博志
                                    法  官  許仕楓
                                    法  官  王屏夏
以上正本證明與原本無異。
如不服本判決，應於收受送達後10日內向本院提出上訴書狀，其
未敘述上訴之理由者並得於提起上訴後10日內向本院補提理由書
（均須按他造當事人之人數附繕本）「切勿逕送上級法院」。
                                    書記官  高麗雯
中    華    民    國   100    年    10    月    31    日
附錄：本案論罪科刑法條全文
中華民國刑法第271條
（普通殺人罪）
殺人者，處死刑、無期徒刑或 10 年以上有期徒刑。
前項之未遂犯罰之。
預備犯第 1 項之罪者，處 2 年以下有期徒刑。